臺北高等行政法院判決
　　　　　　　　　　　　　　　　　　 95年度簡字第00749號
原　　　告　社團法人世界和平會
代　表　人　甲○○
被　　　告　臺北市政府衛生局
代　表　人　宋晏仁（局長）
上列當事人間因醫療法事件，原告不服臺北市政府中華民國95年
08月23日府訴字第09584894800號訴願決定，提起行政訴訟。本
院判決如下：
　　主  文
原告之訴駁回。
訴訟費用由原告負擔。
　　事  實
一、事實概要：原告為領有內政部臺內社字第0940078729號全國
    性及區級人民團體立案證書之人民團體，非屬醫療機構。經
    宜蘭縣政府衛生局查獲其於民國（以下同）95年01月21日在
    網站（網址：http://www.wplwh.org/dari/4.php）刊登「.
    ..第4章大日功見證謝○○...經3個月訓練後，腫瘤自動消
    失。朱○○...長期有心律不整與雙手顫抖現象，經3個月的
    訓練，現在已經痊癒。...張○○...高血壓至170，經訓練
    後不到3個月即下降至120...江○○...胃病痊癒。...謝○
    ○...香港腳自動痊癒」等詞句，乃以95年02月06日衛醫字
    第0953030045號函移被告處理。案經被告於95年03月01日訪
    談原告之負責人（由劉彥慶代理）並作成調查紀錄表後，認
    原告非屬醫療機構，卻刊登暗示影射醫療業務之醫療廣告，
    核屬違反醫療法第84條及第87條規定，爰依同法第104條規
    定，以95年03月14日北市衛醫護字第09531468200號行政處
    分書處原告新臺幣（以下同）5萬元罰鍰。原告不服，提起
    訴願，經訴願決定駁回，原告猶未甘服，遂向本院提起行政
    訴訟。
二、兩造主張：
甲、原告起訴意旨略以：
  (一)原告從未有任何成員對任何人施以醫療或類似醫療之行為，
    而係純粹教授強身健體之之體操功法，且分文未取，如何屬
    醫療行為? 退萬步言，亦應屬前揭衛生署公告之不列入醫療
    管理之行為，又如何認定屬於醫療業務之範疇? 又被告及訴
    願決定機關所認之http://www.wplwh.org/dari/4.php 網站
    雖確屬原告所架設，惟任何第三人均得隨意上網流覽，發表
    意見，非原告所能全數加以管制者。原告之學員、志工或一
    般社會大眾將練習系爭功法「大日功」之心得發表於該網頁
    上，又豈能認定為原告欲招徠患者醫療為目的之醫療廣告。
  (二)原告為公益團體，僅對內部志工義務教功，既無收費，亦不
    願宣傳。一般社會大眾願從原告志工學習功法練習，而達強
    健體之目的，從而漸傳漸廣，亦原告基於服務社會之公益目
    的所樂見。被告及訴願決定機關未查及此，僅以單一論述，
    而片面認定上開社會大眾之討論為醫療廣告，從而處原告罰
    鍰，豈不將來自社會各界之公益善款用作繳納罰鍰之用。為
    此，狀請鈞院明鑒，撤銷原處分及訴願決定。
乙、被告答辯意旨略以：
  (一)查原告係領有內政部臺內社字第0940078729號全國性及區級
    人民團體立案證書之人民團體，非屬醫療機構，於95年01月
    21日在網站刊登如事實欄所述之醫療廣告，此有宜蘭縣政府
    衛生局95年02月06日衛醫字第0953030045號函及所附系爭網
    頁刊登之廣告、被告95年03月01日訪談原告之負責人（由劉
    彥慶代理）調查紀錄表等影本附卷可稽。按醫療法第84條規
    定，非醫療機構，不得為醫療廣告。同法第87條第1 項規定
    ，廣告內容暗示或影射醫療業務者，視為醫療廣告。查系爭
    廣告載有傳授功術及身體康復實例見證等含病名之文句，內
    容業已涉及影響人體身體結構或生理機能之行為，依前揭醫
    療法第87條第1 項規定及衛生署函釋、公告意旨，應視為醫
    療廣告，是原告違規事證明確，洵堪認定。
  (二)原告主張「其並非醫療機構，未有任何成員對任何人施以醫
    療或類似醫療之行為；練習大日功之成員推廣學習，並未收
    取任何費用」云云，按前揭衛生署74年03月08日衛署醫字第
    521079號函釋意旨，醫師以外人員刊播之內容如有傳授氣功
    等功術，能預防或治療疾病（症狀、病名）者，即屬醫療廣
    告。查系爭廣告內容涉有影射以傳授功術治療疾病之意涵，
    則依一般經驗法則，一般不特定人即可藉此取得相關資訊，
    達到原告招徠醫療業務之目的，尚不以其刊播之目的是否係
    營利行為為限。此部分原告主張尚難採憑。
  (三)原告主張「社會大眾於原告開設之網頁討論區版面上分享練
    習後之心得，非原告所能全數加以管制，亦非原告意欲招徠
    患者指使他人所為，豈能認定原告欲招徠患者醫療為目的之
    醫療廣告」云云，按行為人之違規行為不因他人有相同或類
    似違規行為而得予免責，且若如原告所主張其他團體學員於
    網路上發表練習心得，涉及違反醫療法規定，亦應由衛生主
    管機關另案查處，非屬本案審議之範疇。從而，被告依首揭
    規定及公告意旨，處原告法定最低額5 萬元罰鍰，並無不合
    ，原處分應予維持。綜上，原處分揆諸首揭法條規定，應無
    不合，請予維持。本件訴訟為無理由，爰請求駁回原告之訴
    。
　　理  由
一、按「非醫療機構，不得為醫療廣告。」、「廣告內容暗示或
    影射醫療業務者，視為醫療廣告。」及「違反第84條規定為
    醫療廣告者，處新臺幣5 萬元以上25萬元以下罰鍰。」分別
    為醫療法第84條、第87條第1 項及第104 條所明定。又行為
    時同法施行細則第4 條規定：「本法第8 條（修正前）所稱
    傳播媒體，指廣播、電視、錄影節目帶、新聞紙、雜誌、傳
    單、海報、招牌、牌坊、電影片及其他傳播方法。」。行政
    院衛生署74年03月08日衛署醫字第521079號函釋：「一、醫
    師以外人員刊播之廣告，有左列情事、文詞或其同等意義之
    一者屬之：(一)傳授氣功、內功或其他功術，能預防或治療疾
    病（症狀、病名）者。」82年11月19日衛署醫字第82075656
    號公告：「主旨：公告不列入醫療管理之行為及其相關事項
    。公告事項：一、不列入醫療管理之行為如左：(一)未涉及接
    骨或交付內（服）藥品，而以傳統之推拿方法，或使用民間
    習用之外敷膏藥、外敷生草藥與藥洗，對運動跌打損傷所為
    之處置行為。(二)未使用儀器，未交付或使用藥品，或未有侵
    入性，而以傳統習用方式，對人體疾病所為之處置行為。如
    藉按摩、指壓、刮痧、腳底按摩、收驚、神符、香灰、拔罐
    、氣功與內功之功術等方式，對人體疾病所為之處置行為。
    二、前項不列入醫療管理之行為，除標示其項目外，依醫療
    法第59條（修正前）規定，不得為醫療廣告。」84年11月07
    日衛署醫字第84070117號函釋：「... 說明... 三、按醫療
    法第62條（修正前）第1 項明定『廣告內容暗示或影射醫療
    業務者，視為醫療廣告。』所稱『暗示』、『影射』，係指
    以某種刺激或假借某種名義，誘導、眩惑民眾達到招徠醫療
    業務目的而言。因此，廣告內容雖未明示『醫療業務』，惟
    綜觀其文字、方式、用語已具招徠他人醫療之效果者，則視
    為醫療廣告。至於何者為暗示、影射，宜就個案依社會通念
    ，本諸經驗法則認定之。」93年07月21日衛署醫字第
    0930027879號函釋：「... 說明... 二、所詢不列入醫療管
    理行為業者刊載廣告內容疑義乙節，按本署82年11月19日衛
    署醫字第820756 56 號公告，不列入醫療管理行為，除標示
    其項目外，依醫療法規定，不得為醫療廣告，至所稱『項目
    』，係指刮痧、收驚、神符、拔罐、氣功等之處置行為...
    。」。
二、卷查本件原告係領有內政部臺內社字第0940078729號全國性
    及區級人民團體立案證書之人民團體，非屬醫療機構，於95
    年01月21日在網站（網址：http://www.wplwh.org/dari/4.
    php ）刊登「. ..第4 章大日功見證謝○○... 經3 個月訓
    練後，腫瘤自動消失。朱○○... 長期有心律不整與雙手顫
    抖現象，經3 個月的訓練，現在已經痊癒。... 張○○...
    高血壓至170 ，經訓練後不到3 個月即下降至120...江○○
    ... 胃病痊癒。... 謝○○... 香港腳自動痊癒」等文詞之
    廣告，經台北市政府衛生局人員於95年3 月1 日約談原告之
    負責人，由原告台北市分會會長劉彥慶代理），渠坦承系爭
    廣告係由原告之網站登載，此有系爭廣告及台北市政府衛生
    局調查紀錄表影本附卷可稽。查系爭廣告載有傳授功術及身
    體康復實例見證等含病名之文句，內容業已涉及影響人體身
    體結構或生理機能之行為，依前揭醫療法第87條第1 項規定
    及衛生署函釋、公告意旨，應視為醫療廣告，故其違規事實
    堪以認定，被告依法處罰，自無不合。
三、至原告主張其從未有任何成員對任何人施以醫療或類似醫療
    之行為，而係純粹教授強身健體之之體操功法，且分文未取
    乙節；查依上開第87條第1 項所謂醫療廣告，係廣告內容暗
    示或影射醫療業務者即該當；尚不以其刊載之目的是否係營
    利行為為限。況上開衛生署74年03月08日衛署醫字第521079
     號 函釋意旨，醫師以外人員刊播之內容如有傳授氣功等功
    術，能預防或治療疾病（症狀、病名）者，即屬醫療廣告，
    亦未限於是否營利之意圖。另原告所主張其公益團體，僅對
    內部志工義務教功，既無收費，亦不願宣傳云云；然查，系
    爭廣告既係由原告之網站登載，已如上述；若其他團體學員
    於網路上發表練習心得，涉及違反醫療法規定，亦應由衛生
    主管機關另案查處，尚已本案無涉。是以，原告上開主張，
    容有誤解，均不足採。
四、從而，被告以原告違反醫療法第84條及第87條之規定，依同
    法第104 條規定，裁處原告罰鍰5 萬元之處分，依法並無不
    合，訴願決定予以維持，亦無違誤。原告仍執前詞，訴請撤
    銷原處分及訴願決定，為無理由，應予駁回。又本件應適用
    簡易訴訟，爰不經言詞辯論，逕為判決，併予敘明。
據上論結，本件原告之訴為無理由，依行政訴訟法第233條第1項
、第236條、第195條第1項後段、第98條第3項前段，判決如主文
。
中　　華　　民　　國　　96　　年　   1　　月 　3      日
                       第七庭  法  官　 黃  秋  鴻
上為正本係照原本作成。
本件以訴訟事件所涉及之法律見解具有原則性者為限，始得於本
判決送達後20日內向本院提出上訴狀並表明上訴理由，如已於本
判決宣示後送達前提起上訴者，應於判決送達後20日內補具上訴
理由（均按他造人數附繕本），且經最高行政法院許可後方得上
訴。
中　　華　　民　　國　　96　　年　   1　　月 　3      日
                              　書記官　蘇　婉　婷
